臺灣高等法院刑事判決　　　　　　　　 94年度上易字第884號
上　訴　人　臺灣士林地方法院檢察署檢察官
被　　　告　聯盈電子股份有限公司
　　　　　　　　　　統一編號：00000000號
兼上代表人　乙○○
被　　　告　甲○○
共　　　同
選任辯護人　徐南城律師
　　　　　　詹壁如律師
上列上訴人因被告勞動基準法案件，不服臺灣士林地方法院93年
度易字第949號，中華民國94年3月11日第一審判決（起訴案號：
臺灣士林地方法院檢察署93年度偵字第1321號），提起上訴，本
院判決如下：
    主  文
上訴駁回。
    理  由
一、本案經本院審理結果，認第一審判決以不能證明被告等犯罪
    ，對被告等為無罪之諭知，核無不當，應予維持，並引用第
    一審判決書記載之證據及理由（如附件原審判決書）。
二、檢察官據告訴人之請求，其上訴意旨略以：本件被告乙○○
    於告訴人符合退休條件時，主動要求告訴人退休，卻以資遣
    方式計算資遣費，即每一個工作年資一個基數，嗣後由被告
    甲○○陪同告訴人與被告乙○○協議，被告乙○○再加０點
    五個基數，即每一個工作年資一點五個基數，且開具「離職
    原因為勞動基準法第十一條第五款（不能勝任工作）」之離
    職證明書予告訴人，是告訴人根本不知自被告聯盈電子股份
    有限公司所受領之給付性質為退休金，又證人蔡郁芬（上訴
    書誤載為葉郁芬）係被告聯盈電子股份有限公司所雇用之現
    職會計人員，其所為證詞之證明力不可採信等語。
三、經查：
（一）按權利之拋棄，祇須不違背法律之強制或禁止規定或公序
      良俗，尚非不得任意為之，有最高法院73年度台上字第36
      20號民事判決可資參照。
（二）告訴人丙○○○係於92年1月間以年滿55歲為由，自請欲
      自92年2月1日起退休，由職員吳淑惠於92年1月23日填具
      請購單（見偵查卷第46頁）計算離職給付共新台幣（以下
      同）609,120元，被告聯盈公司簽發付款人為華南銀行中
      崙分行，92年1月30日期之支票，由告訴人具領（見偵查
      卷第45頁）。
（三）告訴人具領支票時，告訴人之退休金請求權已具體發生，
      就退休金額之多寡已應極為明瞭，故告訴人就該已有效已
      請求之退休金自得自由處分，實不待言。依證人蔡郁芬於
      原審之證述（見原審卷第36頁至第40頁），告訴人丙○○○自申請退休迄於領取退休金離職之日止，均未見其對於
      退休金之數額有何表示異議之言語或行為，反尚且對於領
      取退休金一事表示感謝之意（感恩），尤以其仍參加公司
      所舉辦之歡送會，此與一般勞工如與資方就退休金發生齟
      齬，以當時心情所受壓力，應無參加該等聚會之理。
（四）且查告訴人之退休年資為15年又3月，甫跨過自請退休15
      年之門檻，若被告公司欲存心剋扣告訴人之退休金，則大
      可於告訴人服務未滿15年之時，予以技術性干擾如調職、
      藉故資遣，甚至不發給資遣費，此在現今不景氣之大環境
      下案例屢見不鮮。本件被告公司並未使用不正當之方法壓
      迫勞工，反及時依告訴人之請求，給與退休金，並辦理歡
      送會，應認被告等並無於告訴人退休時再予強制減少其退
      休金額之動機與必要。再參以，告訴人退休離職後長達九
      月，至九十二年十月方具狀提起告訴，此與告訴人所稱退
      休時即不同意被告公司扣減其退休金之主張相左，不能證
      明被告等有犯罪之故意。
四、原判決以不能證明被告等犯罪而為無罪之諭知，並無不合。
    檢察官上訴意旨仍執前詞指摘原判決不當，為無理由，應予
    駁回。
五、被告等經合法傳喚，無正當理由不到庭，不待其陳述，逕行
    判決。
據上論斷，應依刑事訴訟法第373條、第368條、第371條，判決
如主文。
本案經檢察官陳明光到庭執行職務。
中　　華　　民　　國　　94　　年　　7 　　月　　29　　日
　　　　　　　　　刑事第九庭  審判長法　官　陳　祐　治
　　　　　　　　　　　　　　　　    法　官  陳　晴　教
　　　　　　　 　 　　　　　　　　　法　官  王  炳  梁
以上正本證明與原本無異。
不得上訴。
                                    書記官　潘　大　鵬
中　　華　　民　　國　　94　　年　　8 　　月　　1 　　日
附件：
臺灣士林地方法院刑事判決　　　　　　　 93年度易字第949號
公　訴　人　臺灣士林地方法院檢察署檢察官
被　　　告　聯盈電子股份有限公司
　　　　　　　　　　  設臺北市○○區○○路246 巷39弄2 號
兼右代表人　乙○○　  男47歲（民國○○年○○月○○日生）
　　　　　　　　　　  身分證統一編號：Ｚ000000000號
　　　　　　　　　　  住臺北市○○區○○路2段88號12樓之3
被      告　甲○○　  女44歲（民國○○年○○月○○日生）
　　　　　　　　　　  身分證統一編號：Ｚ000000000號
　　　　　　　　　　  住臺北市○○區○○路251號12樓
共      同
選任辯護人　徐南城    律師
上列被告因違反勞動基準法案件，經檢察官聲請以簡易判決處刑
（93年度偵字第1321號），本院士林簡易庭認應適用通常訴訟程
序而移送（93年度士簡字第1471號），本院判決如下：
    主    文
聯盈電子股份有限公司、乙○○、甲○○，均無罪。
    理　　由
一、本件公訴意旨略以：被告乙○○係臺北市○○區○○路246
    巷39弄2 號被告聯盈電子股份有限公司（以下簡稱聯盈電子
    公司）之負責人，被告甲○○係聯盈電子公司生產部經理，
　　分別為該公司之代表人及受僱人，而丙○○○自民國（下同
  　）76年11月1 日起受僱於楊麟股份有限公司擔任生產部作業
    員，90年間楊麟股份有限公司經與聯盈電子公司合併而由聯
　　盈電子公司概括承接，迄92年1 月底丙○○○自聯盈電子公
　  司辦理退休時，其已年滿55歲，且工作年資合計超過15年而
    未滿15年半，依規定應按其工作年資每滿1 年給與2 個基數
    ，超過15年之工作年資每滿1 年給與1 個基數，未滿半年者
　　則以半年計，亦即合計應給與30.5個基數即新臺幣（下同）
  　925, 802元之退休金，詎乙○○未遵守上開規定，與丙○○○之部門主管甲○○共同基於犯意之聯絡，共同出面與丙○○○接洽協商，而僅給與1 年1.5 個基數以15年年資計算共
　　22.5個基數之退休金，並由甲○○帶領丙○○○領取款項支
  　票，因認被告均涉有違反勞動基準法第55條第1 項之規定，
    被告乙○○、甲○○應依同法第78條之規定論科，被告聯盈
    電子公司則應依同法第81條第1 項前段科以罰金刑等情。訊
    據被告均矢口否認有何違反勞動基準法之行為，被告聯盈電
    子公司及乙○○均辯稱：因景氣不好，伊等有與告訴人協商
    減少退休金之給與，經告訴人同意後方給付609,120 元之金
    額予告訴人，伊等並無不法給退休金之情事等語。被告甲○○則辯稱伊僅係傳達告訴人與公司間關於退休金請領之訊息
    ，並非執行退休金給與之業務，自不應負違反勞基法之責等
    語。
二、按犯罪事實應依證據認定之，無證據不得認定犯罪事實，刑
    事訴訟法第154 條第2 項定有明文。又按認定不利於被告之
    事實，須依積極證據，苟積極證據不足為不利於被告事實之
    認定時，即應為有利於被告之認定，更不必有何有利之證據
    ；且按認定犯罪事實所憑之證據，其為訴訟上之證明，須於
    通常一般之人均不致有所懷疑，而得確信其為真實之程度者
    ，始得據為有罪之認定，倘其證明尚未達到此一程度，而有
    合理之懷疑存在時，自應為無罪之認定；亦有最高法院30年
    上字第816 號及76年台上字第4986號判例可資參酌。經查，
  (一)按台灣省工廠工人退休規則內所規定之勞工工作年資及退休
    金之計算，固為保護勞方所為之強制規定，倘勞資雙方於勞
    方工作前，事先約定不計年資與退休金，該項約定因違反強
    制規定而無效，然若於勞方取得計算年資與退休金之請求權
    後，自願減少請求退休金額，甚或拋棄請求，因係對既得權
    利之處分，該拋棄之意思表示，自屬有效，最高法院77年度
    台上字第1407號判決可資參照。是勞資雙方間之經濟地位雖
    非平等，如勞工於受僱之初即經由同意書、切結書或於變更
    勞動條件之際，即有拋棄退休金之承諾，自應認該約定違反
    強行規定，且有侵害憲法保障勞工工作權之虞而為無效，但
    如已達於退休之要件，且對其額度已然明瞭，其對既得權之
    處分所為之意思表示自應有效，起訴檢察官認該法第55條第
    1 項關於勞工退休金之給與標準，應為保障勞工之強制規定
    ，不論有無協商合意，均無從解免罪責等語，容有誤會。準
    此，本件告訴人丙○○○係於92年1 月間以年滿55歲為由，
    自請欲自92年2 月1 日起退休，有請購單1 件在卷可查，是
    時其退休金請求權已具體發生，就退休金額之多寡亦應極為
    明瞭，故告訴人就該已有效成立之退休金自得自由處分，實
    不待言，茲應續予審究者，厥為告訴人究有無如被告所辯稱
    之同意減少請求其退休金額為609,120 元？而非告訴人主張
    之925,802 元？
  (二)本件告訴人雖堅稱其並未同意減少請領退休金額，惟證人即
    被告聯盈電子公司財務主管兼代理總務蔡郁芬到庭證稱：「
    （問：退休金、資遣費是否由你發放？）是的，我開票出來
    的」「（問：丙○○○辦理退休的情形如何？）有一天她進
    我辦公室，我辦公室是開放式沒有隔間，她進來之後就到老
    闆辦公桌前面，跟老闆談事情，我們私底下都知道她可以退
    休，應該是談退休的事情，後來老闆就跟我說，告訴人要領
    22‧5 個月，叫總務來辦手續」「她一離開，老闆就跟我講
    ，她要求22‧5 個月，請總務開申請單」；「（問：領錢的
    時候，甲○○有無一起來領？）領錢的時候，是請總務開支
    票，再請甲○○通知，丙○○○1個人來我辦公室領錢」「
　　（問：丙○○○領錢的時候，她有無特別的表示？）她說感
  　恩，我記得她第1 次來跟老闆談退休金，第2 次來拿支票，
    對我說感恩，第3 次來辭行，並跟老闆說感恩，心情很好」
    「（問：丙○○○前前後後離開之前，有無表示對她領的退
　　休金不滿意？）沒有，她是做到農曆年前最後1天，我們還
  　開歡送會，沒有感到她有什麼不滿意的地方」「（問：你們
    公司其他員工，退休、資遣都是用何種方法支付？）由主管
    提出寫聯絡單，給老闆簽核，再由總務計算後交會計開票」
　　「（問：金額是如何核算出來的？）有些是按勞基法，有些
　  是勞資協商的，看主管和員工協商的結論，丙○○○的部份
    ，辦公室的員工都有看到她跟老闆協商」「（問：本件丙○○○的主管甲○○有寫聯絡單，告知乙○○丙○○○要退休
  　的事情？）這件事情比較特別，是丙○○○主動來找我們老
    闆談退休的事情，所以他們協商的結果告訴總務，甲○○沒
    有寫聯絡單」「（問：甲○○有無自己找過乙○○談丙○○○退休的事情？）我確定沒有，這件事情是老闆直接跟丙○○○談，我沒有看到甲○○跟乙○○談丙○○○退休的事情
    」「丙○○○是我們公司第1 個退休的案件」「支票是丙○○○親自簽收的。應該是在發票日期前，最晚不會超過發票
    日」「（問：丙○○○簽收這張支票有無問，這個數額是如
    何算出的？）她沒有問什麼，她領的時候，我說是退休金算
    好了，請她簽收，她就簽了，然後說感恩就走了」「（問：
    公司的退休的流程，主管開的聯絡單，總務開的是請購單，
    為何主管要開聯絡單？丙○○○是公司第1 個退休的員工，
    資遣是各部門主管決定誰要資遣誰不適用，聯絡單是主管的
    意見，上面可能會寫她能力不足等語，一般的資遣上面不會
    寫資遣的金額（提示聯絡單）」「（問：公司有無規定寫聯
    絡單？）沒有，她的主管也不知道要寫，因為從來就沒有辦
    過退休的手續，目前都沒有人退休，只有告訴人1 個人。公
    司也沒有規定要寫聯絡單」「（問：丙○○○領到支票到她
    離職為止，有無質疑退休金的金額不對？）都沒有，丙○○○本人及其他人都沒有」等語綦詳（參本院94年2 月21日審
    判筆錄）。
  (三)是依證人業郁芬所述，告訴人丙○○○自申請退休迄於領取
    退休金離職之日止，均未見其對於退休金之數額有何表示異
    議之言語或行為，反尚且對於領取退休金一事表示感謝之意
    （感恩），尤以其仍參加公司所舉辦之歡送會，此與一般勞
    工如與資方就退休金一事發生齟齬，其當時心情所受壓力應
    甚大，似無參加該等聚會之理；再者，本件係屬自請退休案
    件，如告訴人不同意退休金之數額，自可拒絕退休，嗣強制
    退休期限屆至再議，乃其不此之圖，猶逕自簽收被告公司所
    開立用以支付退休金之支票，此有該支票影本1 紙附卷可按
    （本院93年度士簡字第1471號卷第42頁），足見告訴人應係
    同意該金額方領取之。且查本件告訴人之退休年限為15年又
    3 月，甫跨過自請退休15年之門檻，果被告公司欲存心剋扣
    其退休金，則其大可於告訴人服務未滿15年之時，依法予以
    資遣而僅發給資遣費，此在現今經濟不景氣之環境下實屢見
    不鮮，惟被告公司並未利用此不正當之方法壓迫勞工，反依
    法與告訴人協商，希其顧及公司處境而減少給與退休金，應
    認其並無於告訴人退休時再予強制減少其退休金額之動機與
    必要，復參以告訴人退休離職後長達9 月方提起本件告訴，
    似又與其堅稱退休時即不同意被告公司扣減其退休金之主張
    相左。
三、綜上，本院認告訴人確已同意被告公司對於其退休金基數與
    金額之計算方式，而自願減少部分退休金之請求，被告上揭
    所辯，應堪採信，則被告既無非法剋扣告訴人退休金之犯行
    ，自難以勞動基準法第78條及第81條第1項 前段之罪相繩。
    此外復查無其他積極證據足資認定被告有何上揭公訴人所指
    之犯行，揆諸首揭說明，被告被訴之犯罪既屬不能證明，自
    應由本院諭知無罪之判決，以臻適法。
據上論斷，應依刑事訴訟法第451 條之1 第4 項但書第3 款、第
452條、 第301 條第1 項，判決如主文。
本案經檢察官王巧玲到庭執行職務
中　　華　　民　　國　　94　　年　　3 　　月　　11　　日
                  刑事第五庭審判長法  官  洪英花
                                  法  官  李昆霖
                                  法  官  朱光仁
以上正本證明與原本無異。
如不服本判決應於判決送達後10日內向本院提出上訴狀。
                                  書記官  劉政惠
中　　華　　民　　國　　94　　年　　3 　　月　　15　　日
